臺灣高等法院臺南分院刑事判決　　　　　　九十一年度上訴字第二三號　　　Ｇ
　　　上　訴　人　臺灣臺南地方法院檢察署檢察官
　　　被　　　告　甲○○○
　　　選任辯護人　莊　孝　襄
　　　被　　　告　乙　○　○
右上訴人因被告等偽造文書等案件，不服臺灣臺南地方法院八十九年度訴字第九七五
號中華民國九十年十二月二十八日第一審判決（起訴案號：臺灣臺南地方法院檢察署
八十九年度偵續字第七八號），提起上訴，本院判決如左：
      主      文
上訴駁回。
      理      由
一、公訴意旨略以：被告乙○○、甲○○○二人係夫妻，基於共同意圖為自己不法所
    有之概括犯意，分別自民國（下同）八十五年十二月十日、八十六年五月二十五
    日、八十六年十二月十五日起，以渠等所開設之銘聲服裝行名義，自任互助會之
    會首，對外共招攬如附表所示之互助會，其中附表編號一、二開標之會，於開標
    日由與會之會員競標，標金最高者得標；附表編號三開標之會，則由會員向被告
    乙○○、甲○○○報告何時欲標會，再由乙○○、甲○○○排定得標順序，利息
    固定為三千五百元。詎被告乙○○、甲○○○（一）共同利用開標之當日，偽造
    未前來競標活會會員庚○○（參加兩會）之標單（未扣案），予以冒標，並向午
    ○○誆稱該組互助會會員庚○○已死會，使午○○陷於錯誤，繼續繳交會錢。（
    二）在附表編號三開標之互助會中，施用詐術分別交付庚○○及午○○不同名額
    之互助會簿，且對會員告知得標之順序亦不同，並向原欲標會之會員謊稱，已排
    定由他人得標，欲得標需再等數月，實則會款由渠等收走，直至未得標之人越來
    越多，而剩下之會數越來越少之際，方於八十七年六月收完會款後，潛逃無蹤，
    因認被告二人涉有刑法第二百十六條、第二百二十條之行使偽造準私文書及同法
    第三百三十九條第一項之詐欺取財罪嫌云云。
二、按犯罪事實應依證據認定之，無證據不得推定其犯罪事實，刑事訴訟法第一百五
    十四條定有明文。次按事實之認定，應憑證據，如未能發現相當證據，或證據不
    足以證明，自不能以推測或擬制之方法，以為裁判基礎；又認定不利於被告之事
    實，須依積極證據，苟積極證據不足為不利於被告事實之認定時，即應為有利於
    被告之認定，更不必有何有利之證據。至於告訴人之告訴，係以使被告受刑事訴
    追為目的，是其陳述是否與事實相符，仍應調查其他證據以資審認，最高法院著
    有四十年度臺上字第八六號、三十年上字第八一六號及五十二年度台上字第一三
    ○○號判例可資參照。次按刑法第三百三十九條第一項之詐欺罪，必須行為人自
    始基於不法所有之意圖，以客觀上足以使人陷於錯誤之手段，欺矇被害人使之交
    付財物，始足當之。若所使用之手段在客觀上不足以使人陷於錯誤，依最高法院
    四十六年度臺上字第二六○號判例意旨，即不得以詐欺罪相繩。
三、公訴人認被告二人涉有共同行使偽造文書、詐欺罪嫌云云，無非係以被告二人
    於附表編號三之互助會，偽造未前來競標活會會員庚○○之標單，予以冒標，並
    向午○○誆稱庚○○已死會，且交付午○○、庚○○不同名額之互助會會簿，
    並對會員告知該組互助會得標之順序亦不同，又向原欲標會之會員謊稱，已
    排定由他人得標，欲得標需再等數月，實則會款由被告二人取得為其論據。訊據
    被告甲○○○、乙○○堅決否認有何共同行使偽造準私文書、詐欺之犯行，被告
    甲○○○辯稱：伊確有以「銘聲服裝行」名義，對外招攬如附表編號一至三之互
    助會，附表編號一、二開標之會，於開標日由與會之會員競標，標金最高者得標
    ；至附表編號三開標之會，則由會員向伊陳稱欲何時標會，再由甲○○○排定得
    標順序，伊並未冒標，嗣因「銘聲服裝行」經營不善，經濟出現困境，不得已於
    八十七年六月份才止會停標等語；至被告乙○○則辯稱：右揭互助會均係伊太太
    甲○○○負責招攬，與伊無涉等語。
四、經查：
（一）被告甲○○○以「銘聲服裝行」名義所招攬如附表編號一至三之互助會，迄八
      十七年六月份止會為止，已據告訴人庚○○、午○○、卯○○迭於本院調查時
      指訴綦詳，共進行十、八、七十三會（含會首），且依被告甲○○○所提供之
      得標情形資料查證結果，林進生（即阿福）、莊秀緞（即莊老師）、吳寶珠（
      即寶珠，參加二會）、謝銘悟（即銘悟，參加二會）、程福順（即福順）、邱
      玉萍（即王太太）、陳金葉、簡美英（即英）、巳○○（阿菊）、丙○○、戊○○、癸○○（即其夫己○○名義之會）、顏延琇、未○○（即欒鳳誼）、丁○○確有得標，子○○（即永維）另有同意借標之情，亦分別據林進生、莊秀
      緞、吳寶珠、謝銘悟、李春美、（王）壬○○、曾梅燕、程福順、邱玉萍、陳
      金葉、簡美英、子○○、巳○○、丙○○、戊○○、癸○○（即其夫己○○名
      義之會）、顏延琇、未○○（即欒鳳誼）等人到庭證述屬實（見原審卷第一二
      六頁、第一五一頁、第二一三頁、第二一四頁、第二九０頁、第三０九頁、第
      三三一頁、第三四九頁訊問筆錄及第三六八頁之九十年十二月二十一日審判筆
      錄、本院九十一年五月二十八日訊問筆錄第九頁、九十一年六月十八日訊問筆
      錄第五頁、同年七月二十六日訊問筆錄、同年九月二十四日訊問筆錄），並無
      積極事證足認被告甲○○○夫婦有冒標（含庚○○）之犯行。雖證人即會員子
      ○○曾於原審調查時供陳伊參加該二十五日之會，被告事先沒有告訴伊即標走
      該會，是後來始跟伊說他缺錢急用，要伊先借他，這事倒會以後才告訴伊的，
      被告沒有還伊錢云云（見原審卷第一五一頁），惟為被告甲○○○否認，嗣證
      人子○○又於原審到庭改口陳稱：「（你的會是否甲○○○已得標後，才告訴
      你？）之前伊知道甲○○○有缺錢，他的店沒有營業需要錢急用。」，「二十
      五日的會是用排的，如果有缺錢的話，要先跟甲○○○講，這個會還沒標之前
      ，她有說她缺錢，伊有答應，也沒有說不要，甲○○○標伊的會之前，她有提
      需要週轉，伊沒有表示意見，她把會標走後，告訴伊她已標走伊的會，不記得
      何時將伊的會標走。」（見原審卷第二一四頁、第三０九頁），是證人子○○
      之證詞，前後齟齬不一，而其嗣後迭稱被告甲○○○事前已有跟他借標等語，
      即於本院亦為相同之陳述（見本院九十一年五月二十八日訊問筆錄），則顯見
      被告甲○○○確有向證人子○○借會標錢之意甚明，而證人子○○雖稱伊未明
      示同意，惟亦未為拒絕之意，致被告誤會已獲證人子○○同意，而予借標，尚
      難遽認被告確係事先未予告知證人子○○，而予以冒標之偽造文書犯行。
（二）次查，告訴人午○○及庚○○稱其等所參加附表編號三之互助會會單參互以對
      ，其中午○○之互助會會單上多出一名「秋香」之會員，此有互助會會單二紙
      附卷可稽，惟被告甲○○○對此則辯稱：壬○○係事後才參加此二十五日之互
      助會，因當時已將部分互助會會單交付各該會員，才會出現部分互助會會單上
      並未書寫「壬○○」之姓名等語，嗣壬○○（即王壬○○）經原審傳訊時已到
      場陳明稱：伊認識被告，有跟該會，且伊是第二會時始入會，伊跟一會等語（
      見原審卷第二一四頁），並於本院到庭陳明：伊有跟會，．．伊跟的會有收到
      錢，多少錢忘了等語（見本院卷九十一年五月二十八日訊問筆錄第七頁、第八
      頁）。且坊間常有互助會成立後，始參加互助會，成為互助會會員之情形，是
      被告甲○○○所辯，亦與常情相符，是尚難僅以告訴人午○○及庚○○所持有
      之互助會會單人數有異，即推認被告甲○○○有詐欺之意圖。
（三）又查，本件附表編號一、二、三互助會至八十七年六月份停標時，依序分別開
      標十八次、七次、十三次等情，業據被告自承在卷，核與告訴人午○○、庚○○、卯○○、葉清霞、寅○○、黃鈺湘、辰○○、辛○○及黃葉錦雲指訴情節
      相符，並有互助會會單在卷可稽，而編號一、編號三互助會既已分別得標十八
      次、十三次，顯見被告甲○○○於招攬編號一、三互助會之初，應無不法所有
      之意圖，否則被告甲○○○大可利用其會首優越地位於取得頭期會款即行停標
      ，逃之夭夭。至編號二互助會雖開標七次（即至八十七年六月十五日最後一次
      開標，丑○○標八千元之利息，但被告未交會款與丑○○），餘七會未標，然
      編號二互助會起會時為八十六年十二月十五日，被告甲○○○當時尚屬有資力
      ，此由被告甲○○○所招攬編號一、三互助會尚正常運作，即可明證，被告並
      無以冒標之方法偽造文書、詐欺取財等情，即有會款未交得標之人，尚屬民事
      上債務不履行之糾葛問題。至會員繳納會款本屬依約履行之義務，是告訴人庚○○於八十七年六月間為被告收取會錢四萬多元，另並於八十七年六月二十五
      日向活會會員午○○、卯○○收取會款，而後倒會，尚非即可謂係被告夫婦即
      有上開被訴之犯行，且被告因而在民事上亦即仍有倒會積欠告訴人之債務，並
      非無救濟之道。被告甲○○○辯稱係因所經營不善之「銘聲服裝行」連累，事
      後經濟困難始行停標等語，堪予採信。是尚難以被告甲○○○事後停標之客觀
      事實，即遽論被告甲○○○於招攬編號一至三互助會之初即無資力，而有詐欺
      取財之故意。公訴人以被告甲○○○嗣後停標，遽認被告甲○○○於招募附表
      編號一至三互助會時即無資力，已嫌無據，自不得遽令被告甲○○○負詐欺取
      財之罪責甚明。
（四）末查，附表編號一至三互助會均係由被告甲○○○以「銘聲服裝行」之名義對
      外招攬，而被告甲○○○亦供承上開互助會均係由伊召集，被告乙○○並未參
      與會務等語。且證人程福順、施陳金葉、邱玉萍（即邱玲琴）、簡美英、巳○○、王壬○○等人，均稱會款交予甲○○○，開標時均由甲○○○主持等語屬
      實（見原審卷第二九一頁、第三０八頁、第三０九、第三三一頁、第三四九頁
      、本院九十一年五月二十八日訊問筆錄第八頁），堪認被告乙○○並未參與會
      務，且縱認被告乙○○確有代收會款情事，亦應屬夫妻間日常生活之代理範圍
      ，尚不足以之為被告乙○○有共同召會之論據，雖告訴人午○○、庚○○、卯
      ○○稱伊去（寫）標會時他們夫妻都在場，甲○○○不在時伊等就將會錢交與
      乙○○等語，尚難以此遽認即有被訴共同冒標之偽造文書、詐欺取財之犯行。
      是被告乙○○辯稱：伊並未參與右揭互助會之會務，伊與該互助會並無任何關
      係等語，應堪採信。被告乙○○既未招攬附表之互助會，亦未參與會務，公訴
      人認被告乙○○涉有詐欺及行使偽造準私文書之罪嫌即屬無據。
（五）綜上各節，相互勾稽，本件純屬召集互助會後因故不能依債務本旨履行之民事
      糾葛，揆之前揭說明，自難僅憑告訴人等之指訴及該互助會單上會員名額不同
      等，遽以刑法上之行使偽造準私文書罪、詐欺取財罪之罪名相繩。此外，復查
      無其他積極證據足資證明被告二人有何公訴人所指之犯行，既乏證據證明被告
      二人之犯罪，自應依法諭知無罪之判決。至於被告甲○○○積欠告訴人等之會
      款，純屬當事人間之債權債務糾葛，自當另循其他民事程序解決。原審諭知被
      告二人無罪，本院經核其認事用法俱無不合。檢察官上訴意旨猶執陳詞，認告
      訴人庚○○、午○○指訴歷歷，且告訴人午○○之會單上多一名會員「秋香」
      出現，及「阿菊」（指王壬○○、巳○○，均已於原審或本院到庭證實有入會
      及領到會款，已如上述）係屬被告虛設假名云云，據以指摘原判決不當，請求
      撤銷原判決，並無可取，為無理由，應予駁回。
據上論結，應依刑事訴訟法第三百六十八條，判決如主文。
本案經檢察官曾銘芳到庭執行職務。
中    華    民    國      九十一      年      十一      月      二十    日
                                  臺灣高等法院臺南分院刑事第三庭
                                      審判長法官  黃    崑    宗
                                            法官  葉    居    正
                            法官  莊    俊    華
右正本證明與原本無異。
如不服本判決，應於判決送達後十日內向本院提出上訴狀，其未敘述理由者並應於提
出上訴狀後十日內向本院補提理由書（應附繕本)。
                                      法院書記官  廖    明    娟
中    華    民    國      九十一      年      十一      月      二十五  日
附表：（見原審卷第一０三頁至第一一二頁被告所提會單暨本院九十一年三月七日告
訴人庚○○等所提會單）
┌──┬───────┬───────┬─────┐
│編號│互助會起迄時間│   每會會款   │   會數   │
│    │              │  （新台幣）  │          │
├──┼───────┼───────┼─────┤
│ 一 │85.12.10--88.1│   二萬元     │ 二十六會 │
│    │.10           │              │          │
│    │（原審誤植為至│              │          │
│    │87.1.10）     │              │          │
├──┼───────┼───────┼─────┤
│ 二 │86.12.15--88.1│   二萬元     │ 十四會   │
│    │.15           │              │          │
├──┼───────┼───────┼─────┤
│ 三 │86.5.25--88.5.│   二萬元     │ 二十五會 │
│    │25            │              │          │
└──┴───────┴───────┴─────┘
